【裁判字號】    92,判,709
【裁判日期】    920606
【裁判案由】    廢棄物清理法
【裁判全文】
最  高  行  政  法  院  判  決                    九十二年度判字第七○九號
    上  訴  人  臺中縣龍井鄉公所
    代  表  人  甲○○
    被 上訴 人  永隆五金鑄造廠股份有限公司
    代  表  人  乙○○
右當事人間因廢棄物清理法事件，上訴人對於中華民國九十一年二月二十六日臺中高
等行政法院九十年度訴字第一四八三號判決，提起上訴，本院判決如左：
    主  文
原判決廢棄，發回臺中高等行政法院。
    理  由
一、本件被上訴人於原審起訴主張：被上訴人所屬車號ＳＣ─五四二號貨車，於八十
    八年四月二十六日由陳棋水駕駛，將鑄造廢棄砂棄置於龍井鄉○○段第一六九四
    地號等土地上，為台中縣環保局會同龍津派出所員警現場查獲，並經台中縣環保
    局八十八年五月五日八八環一字第二六九五九號函以違反廢棄物清理法第十五條
    告發，上訴人於八十八年五月十四日以八八龍鄉清字第七七三○號函依同法第二
    十四條科處罰鍰陸仟元，被上訴人已於八十八年五月廿六日繳納在案。上訴人嗣
    再以八十八年九月十八日八八龍鄉清字第一五八四二號函，限期文到壹個月內（
    即八十八年十月二十四日前）清除完畢，屆時若未清除，按日連續處罰，而被上
    訴人未於限期屆滿前清除系爭事業廢棄物，上訴人遂自九十年三月一日起至同年
    八月三十一日止，按日連續處罰被上訴人每日六千元，被上訴人不服，循序提起
    本件行政訴訟。按本件之傾倒廢棄物，確係經地主林裕義、周憲民等人之同意，
    則陳某之傾倒行為在主觀上，當無故意或過失情事。且本案係環保局人員為取得
    証據，授意地主同意陳棋水傾倒廢棄物，即屬於所謂「陷害教唆」，對此所生之
    行政上之效果，實不應由被上訴人承擔。又系爭廢棄物之清運，上訴人理應斟酌
    被上訴人有無可清運之能力及條件而為處分，不應連續按日處罰多次，為此，求
    為撤銷訴願決定及原處分等語。
二、上訴人則以：按被上訴人公司營運所產生之事業廢棄物，理應妥善處理，其貪圖
    一時之便，擅自隨意尋找地點傾倒，即有主觀上之故意行為。本件係八十八年四
    月二十六日經人民陳情，台中縣環保局會同警員到達現場查獲，被上訴人以證人
    林裕義之證詞，認被環保人員有陷害教唆之情事，惟林裕義之說詞非謂環保局人
    員指示陳棋水傾倒廢棄物，也未証稱環保局何人所言，被上訴人上開主張，乃卸
    責之詞。又關於系爭棄置地點入口之路障，位於私有土地上，理應被上訴人自行
    與該地權利人協調進入清運。系爭棄置地點，因有另案傾倒廢棄物，經過累月混
    雜其中已難分辨，非如被上訴人所稱該廢棄物已不存在。復按廢棄物清理法第三
    十四條規定，係就一般廢棄物所為之規範，於本件被上訴人傾倒之事業廢棄物並
    無適用等語，資為抗辯。
三、原審斟酌全辯論意旨及調查證據結果，以：按「事業廢棄物之貯存、清除或處理
    方法及設施，應符合中央主管機關之規定。」、「貯存、清除或處理一般事業廢
    棄物，違反第十五條規定者，處二千元以上一萬元以下罰鍰。經通知限期改善，
    仍未遵行者，按日連續處罰。」、「不依規定清除者、處理之廢棄物，直轄市、
    縣（市）主管機關得命事業機構、受託清除處理廢棄物、仲介非法清除處理廢棄
    物者、容許或因重大過失致廢棄物遭非法棄置於其土地之土地所有人、管理人或
    使用人，限期清除處理，逾期不為清除處理時，直轄市、縣（市）主管機關得代
    為清除、處理，並向其求償清理、改善及衍生之必要費用。逾期未清償者，移送
    法院強制執行；主管機關得免提供擔保向法院聲請假扣押、假處分。」、「主管
    機關或執行機關依前項規定代為清除、處理廢棄物時，得不經土地所有人、使用
    人或管理人同意，強制進入公私場所進行有關採樣、檢測、清除或處理相關措施
    。」廢棄物清理法第十五條、第二十四條及第三十四條第一、二項分別定有明文
    。準此，廢棄物清理法第三十四條第一項對於不依規定清除處理之廢棄物之處置
    ，既有明文規定。主管機關限期命違規行為人清除違規之廢棄物，行為人未遵行
    時，主管機關僅得依上開規定代為清除，並向行為人求償必要費用。至於同法第
    二十四條後段「限期改善」，所命改善者，應係指同法第十五條所謂「事業廢棄
    物貯存、清除或處理之『方法及設施』」而言，非指逕將原傾倒之廢棄物清除之
    謂，故主管機關不得以未為清除為由，對行為人按日連續處罰。因為行政罰法中
    連續處罰之性質，係屬行政執行罰，本條後段規定連續處罰之目的，乃在督促行
    為人履行未來之義務，亦即要求其對於貯存、清除或處理其廢棄物之方法及設施
    加以改善，以免繼續製造污染。查本件上訴人據以自九十年三月一日起至同年八
    月三十一日止，按日連續處罰被上訴人每日六千元，係以被上訴人所有ＳＣ─五
    四二號貨車，於八十八年四月廿六日由其職員陳棋水駕駛，載運該公司事業廢棄
    物即鑄造廢砂，傾倒於訴外人林裕義等人共有之台中縣龍井鄉○○段一六九四、
    一六九四─一、一六九四─二、一六九四─三號土地上，為台中縣環保局會同龍
    津派出所員警現場查獲，並經台中縣環保局八十八年五月五日八八環一字第二六
    九五九號函以違反廢棄物清理法第十五條告發，上訴人於八十八年五月十四日以
    八八龍鄉清字第七七三○號函依同法第二十四條科處罰鍰陸仟元，被上訴人已於
    八十八年五月廿六日繳納在案。上訴人嗣再以八十八年九月十八日八八龍鄉清字
    第一五八四二號函，限期文到壹個月內（即八十八年十月二十四日前）清除完畢
    ，屆時若未清除，按日連續處罰，而被上訴人未於限期屆滿前清除系爭事業廢棄
    物，且迄今仍未清除完畢為理由，此有上訴人之處分通知單一百八十四張附原處
    分卷可稽。查廢棄物清理法第三十四條之前揭條文，僅規定不依規定清除、處理
    之「廢棄物」，而同法第二條廢棄物之定義係明定包括一般廢棄物及事業廢棄物
    ，是廢棄物清理法第三十四條於一般廢棄物及事業廢棄物均應適用，上訴人所辯
    尚不足採。則揆諸前揭說明，被上訴人逕將廢棄物清理法第二十四條所定之「限
    期改善」，解釋為「限期將原傾倒之廢棄物清除」，並以被上訴人迄未清除為由
    ，對之按日連續處罰，其適用法律難謂無違，訴願決定疏未糾正亦有未合，因將
    原處分及訴願決定予以撤銷等情，為其判決之依據，固非無見。
四、惟本院按：「事業廢棄物之清除、處理除以再利用方式外，應以左列方式為之：
    一自行清除、處理。二共同清除、處理。三委託清除、處理。四境外處理。五其
    他經中央主管機關許可之方式。」行為時廢棄物清理法第十三條第一項定有明文
    。又所謂廢棄物之處理，指 (一)中間處理：事業廢棄物在最終處置前，經物理
    、化學、生物、焚化或其他處理方法，將有害成分分離、減積、去毒固化或安定
    之行為。(二)最終處置：衛生掩埋、封閉掩埋、安定掩埋或海洋棄置事業廢棄物
    之行為。(三)再利用：１販賣或轉讓事業廢棄物之行為。２有害事業廢棄物經固
    化處理後，其溶出試驗合乎標準，而加以利用之行為。為依行為時廢棄物清理法
    第十五條規定訂定之事業廢棄物之清除處理方法及設施標準（以下簡稱方法及設
    施標準）第二條第三款所明定。故事業廢棄物之處理方式應依上述標準第二條第
    三款所定方法處理，自無疑義。是以行為時廢棄物清理法第十五條所稱事業廢棄
    物之處理方法，應符合中央主管機關之規定，即係指應符合上述標準第二條第三
    款所定處理方法。本件被上訴人未依上開規定處理，違規將鑄造廢棄砂棄置於龍
    井鄉○○段第一六九四地號等土地上，為台中縣環保局會同龍津派出所員警現場
    查獲，並經台中縣環保局八十八年五月五日八八環一字第二六九五九號函以違反
    廢棄物清理法第十五條告發，上訴人於八十八年五月十四日以八八龍鄉清字第七
    七三○號函依同法第二十四條科處罰鍰陸仟元，被上訴人已於八十八年五月廿六
    日繳納在案。上訴人嗣以八十八年九月十八日八八龍鄉清字第一五八四二號函知
    被上訴人，限期文到壹個月內（即八十八年十月二十四日前）清除完成，屆時若
    未清除，依廢棄物清理法第二十四條規定，按日連續處罰。查該條所謂「改善」
    ，係指停止違規行為、清理廢棄物、使受污染環境復原或其他應遵行事項等行為
    ，並非單指事業廢棄物貯存、清理或處理之方法及設施之改善。被上訴人未依上
    揭「設施及方法標準」之規定處理其事業廢棄物，上訴人令其清除，其意即令將
    所傾倒之廢棄物搬移至合法處理場所，使受污染地面復原，實即要求處理方法之
    改善，自包含於第二十四條所規定「改善」之範圍。如未於期限內改善，主管機
    關自應連續處罰。惟查第二十四條連續處罰之規定，其目的在督促行為人排除因
    其違規行為所造成污染環境之現狀，以實現已履行義務之合法狀態，類似強制執
    行之一種手段，固具有行政執行罰之性質。而同法第三十四條第一項係規定主管
    機關對於事業機構、受託清除處理廢棄物、仲介非法清除處理廢棄物者、容許或
    因重大過失致廢棄物遭非法棄置於其土地之土地所有人、管理人或使用人，命限
    期清除處理，逾期不為清除處理時，得代為清除處理，並向其求償清理、改善及
    衍生之必要費用。亦為強制命履行義務之方法之一，惟主管機關是否採代為清除
    處理之方式，有裁量權限。是主管機關對不依規定清除處理之廢棄物，採用何種
    方式督促違規人清除處理，始能有效維護環境免於被污染，自有裁量決定之權。
    尚難認第三十四條第一項規定即排除第二十四條後段之適用。原判決謂同法第二
    十四條後段「限期改善」，所命改善者，應係指同法第十五條所謂事業廢棄物貯
    存、清除或處理之「方法及設施」而言，非指逕將原傾倒之廢棄物清除之謂。又
    主管機關命違規行為人清除違規之廢棄物，行為人未遵行時，主管機關僅得依同
    法第三十四條第一項規定代為清除，而不得依第二十四條後段規定按日連續處罰
    云云，所適用法規即有不當。本件被上訴人未於限期屆滿前清除系爭事業廢棄物
    ，上訴人遂依同法第二十四條規定自九十年三月一日起至同年八月三十一日止，
    按日連續處罰被上訴人每日六千元，固無不合。惟系爭事業廢棄物由被上訴人自
    行清理有無事實上之困難？如被上訴人為清除該廢棄物須進入案外人土地，而土
    地所有人是否允許其進入？系爭廢棄物是否與其他廢棄物混雜而不易辨認分離，
    致無從由被上訴人單獨清除，而由上訴人依同法第三十四條第一項規定代為清除
    處理，較能有效達成維護環境免於被污染之目的？凡此關係上訴人採連續處罰有
    無失當情事，應由事實審之原審查明。上訴意旨指摘原判決違背法令，求為廢棄
    ，為有理由，合將原判決廢棄發回原審另為適法之審理，以資救濟。
據上論結，本件上訴為有理由，爰依行政訴訟法第二百五十六條第一項、第二百六十
條第一項，判決如主文。
中    華    民    國    九十二      年      六        月      六        日
                    最 高 行 政 法 院  第 一 庭
                                審 判 長 法  官      黃  綠  星
                                         法  官      高  啟  燦
                                         法  官      蔡  進  田
                                         法  官      黃  璽  君
                                         法  官      廖  宏  明
右  正  本  證  明  與  原  本  無  異
                                         法院書記官  彭  秀  玲
中    華    民    國    九十二      年      六        月      十        日


司法院資訊處製作；財團法人民間司法改革基金會備份。
